臺灣高等法院民事判決　　　　　　　　 96年度上易字第521號
上　訴　人　甲○○
訴訟代理人　乙○○
被　上訴人　戊○○
訴訟代理人　葉民文律師
上列當事人間債務人異議之訴事件，上訴人對於中華民國96年4
月24日台灣基隆地方法院95年度訴字第535號第一審判決提起上
訴，本院於民國96年12月4日言詞辯論終結，判決如下：
    主  文
原判決廢棄。
被上訴人在第一審之訴駁回。
第一、二審訴訟費用由被上訴人負擔。
    事實及理由
一、被上訴人起訴主張：上訴人之母即其訴訟代理人乙○○於民
    國（下同）95年4月間向原審法院對伊聲請核發支付命令，
    伊於該支付命令送達時，始知上訴人竟為伊所有坐落基隆市
    中山區○○段493地號土地所有權應有部分1萬分之275及其
    地上建物門牌基隆市○○○路65巷5號2樓房屋（下稱系爭不
    動產）之抵押權人，因伊並未積欠上訴人任何債務，亦未同
    意設定新臺幣（下同）80萬元之抵押權與上訴人，上訴人之
    債權及抵押權均不存在，卻聲請原審法院以95年度拍字第59
    1號民事裁定准予拍賣系爭不動產，並以95年度執字第9772
    號事件對系爭不動產為強制執行，第因伊並未積欠上訴人任
    何款項，亦未以系爭不動產為上訴人設定80萬元抵押權，雖
    系爭不動產原為訴外人即伊婆婆丙○○○所有，因伊係原住
    民，可辦理低利貸款，丙○○○遂將系爭不動產移轉登記為
    伊名下，並委託乙○○辦理系爭不動產所有權移轉登記之相
    關事宜，乙○○告訴伊需要2份印鑑證明、身分證原本與印
    鑑章，伊即依其要求交付所需證件，於89年5、6月間取回身
    分證及印鑑章，至於上訴人所提發票日89年4月23日、到期
    日94年4月22日、票據號碼TS441425號、票面金額80萬元之
    本票（下稱系爭本票）並非伊簽發，上訴人以之主張兩造間
    有債權債務關係，實無理由，為此提起本訴等情，求為確認
    上訴人就系爭不動產於89年4月24日經基隆市安樂地政事務
    所收件，同月26日所設定之80萬元抵押權不存在；上訴人並
    應將該抵押權塗銷及不得依原審法院95年度拍字第591號拍
    賣抵押物民事裁定為執行名義，對系爭不動產為強制執行之
    判決。
二、上訴人則以：系爭不動產原為被上訴人婆婆丙○○○於86年
    5月21日購買，因丙○○○欲競選里長及議員缺少經費，向
    伊母乙○○借款，並於87年4月9日以基隆安樂地政事務所收
    件字號（87）基安字第002839號就系爭不動產設定80萬元之
    第二順位抵押權予乙○○，之後因競選失敗無力清償債務，
    丙○○○乃於89年間與被上訴人同至伊住所，向乙○○稱其
    媳婦即被上訴人為原住民，可向合作金庫申請優惠貸款，要
    將登記其名下之系爭不動產移轉所有權登記與被上訴人，因
    銀行只承作第一順位抵押權之貸款，拜託乙○○將抵押權塗
    銷，待合作金庫辦理被上訴人貸款並設定第一順位抵押權後
    ，再依原設定金額即80萬元設定第二順位抵押權與乙○○，
    乙○○當時親自告知被上訴人與丙○○○辦理移轉所需之資
    料及相關情形，且因自覺年歲已大，乃與丙○○○及被上訴
    人談妥，將對丙○○○之債權贈與伊，改由伊為抵押權設定
    之債權人，並要求被上訴人領出印鑑證明供日後辦理抵押權
    設定登記之用，被上訴人請領2張印鑑證明交給乙○○後，
    乙○○便將其抵押權登記塗銷，再辦理本件抵押權設定登記
    。又被上訴人無償承受之系爭不動產，而系爭不動產原本設
    定第2順位抵押權80萬元予乙○○，當初被上訴人同意承擔
    丙○○○之債務，且辦理本件抵押權設定登記時，是委託被
    上訴人婆婆丙○○○代理申請登記，被上訴人復簽立本票交
    給伊，而伊與乙○○於95年8月4日以基隆愛三路郵局第957
    號存證信函催促被上訴人清償時，被上訴人亦無意見，足見
    伊之債權已獲得被上訴人承認，不料被上訴人於系爭不動產
    拍賣鑑價時又否認債務，顯無誠信云云，資為抗辯。
三、原審就被上訴人之請求為其全部勝訴之判決，上訴人不服，
    提起上訴，其上訴聲明為：原判決廢棄，被上訴人在第一審
    之訴駁回，訴訟費用由被上訴人負擔；被上訴人之答辯聲明
    為：上訴駁回。
四、本件經依民事訴訟法第463條、第270條之1第1項第3款規定
    ，整理並協議簡化爭點為：
  (一)兩造不爭執事項：
    1.系爭不動產原為被上訴人婆婆即訴外人丙○○○所有，經
      基隆市安樂地政事務所以87年4月8日（87）基安字第0956
      4號收件，於87年4月9日設定擔保權利總金額80萬元、丙
      ○○○為設定義務人兼債務人、乙○○為權利人之第二順
      位抵押權登記。
    2.丙○○○於89年1月3日以基隆市安樂地政事務所89年基安
      字第2839號收件，於89年2月14日將系爭不動產之所有權
      以買賣為原因（因係二親等親屬間之買賣，未能提出付款
      證明，因而課徵贈與稅-本院卷第109至111頁）移轉登記
      與被上訴人。
    3.乙○○原設定之第二順位抵押權，於89年3月29日以（89
      ）基安字第67127號收件，辦理塗銷登記。
    4.系爭不動產經基隆市安樂地政事務所以89年4月24日（89
      ）基安字第9252號收件，於89年4月26日設定擔保權利總
      金額80萬元、權利人為上訴人、設定義務人兼債務人為被
      上訴人之第二順位抵押權。
    5.以上事實，有被上訴人提出土地及建物登記簿謄本為證，
      復有異動索引、基隆市安樂地政事務所96年2月5日基安地
      所一字第0960001243號函附89年基安字第9252號登記案資
      料、96年3月2日基安所一字第0960001904號函附87年基安
      字第9564號、89年基安字第2839號登記案資料可證，且為
      兩造所不爭執。
    6.本院依上訴人之聲請向原審法院調取該院95年度訴字第21
      3號原告乙○○與被告戊○○等清償債務事件民事卷宗。
五、兩造之爭點：
    被上訴人主張伊並未積欠上訴人任何款項，亦未以系爭不動
    產設定抵押權與上訴人，亦未承擔伊婆婆丙○○○積欠乙○
    ○之債務而以系爭不動產為擔保設定之80萬元抵押權之債務
    ，是系爭不動產為上訴人所設定之債權額80萬元之抵押權不
    存在等語。上訴人則以前開情詞，資為抗辯，是本件之爭點
    為：(一)被上訴人取得系爭不動產前，其婆婆丙○○○有無以
    該不動產為擔保設定債權額80萬元之抵押權與訴外人乙○○
    ？該80萬元債務丙○○○有無清償？(二)乙○○有無將該抵押
    債權80萬元贈與讓與上訴人？被上訴人有無承擔其婆婆丙○
    ○○前開抵押債務？並以系爭不動產為擔保，設定第二順位
    抵押權與上訴人？茲分述如下：
  (一)爭點一：被上訴人取得系爭不動產前，其婆婆丙○○○有無
    以該不動產為擔保設定債權額80萬元之抵押權與訴外人乙○
    ○？該80萬元債務丙○○○有無清償？
    (1)系爭不動產原為被上訴人婆婆即訴外人丙○○○所有，丙
      ○○○以該不動產為擔保，向訴外人乙○○（即上訴人之
      母）借款，經基隆市安樂地政事務所於87年4月8日以（87
      ）基安字第09564號收件，87年4月9日登記，設定擔保權
      利總金額80萬元之第二順位抵押權予乙○○，此有原審法
      院向該地政事務所函調之登記資料可證（見原審卷第83至
      88頁），且為兩造所不爭執（見四(一)兩造不爭執事項1.）
      。
    (2)丙○○○就該80萬元債務，初雖證稱：「我先生大約88年
      1月退休，有領一筆500多萬元退休金，因此我就用我先生
      的退休金將錢還給乙○○，並塗銷原設定的80萬抵押權」
      ；但嗣又證稱：「我是拿現金給她（指乙○○），好像是
      分2次，因為我小叔之前向我先生借錢，我小叔拿錢來還
      的時候，是以現金還的，所以我就以這筆現金還給乙○○
      」（見本院卷第61頁背面）；其證述前後不一，且該抵押
      權係丙○○○於89年2月14日將系爭不動產移轉登記與被
      上訴人後之89年3月29日始辦理塗銷登記，與丙○○○所
      述89年1月還款塗銷，時間並不相符，丙○○○又未能提
      出證據以為證明，其所為證言，自無可採。
    (3)綜上，系爭不動產原所有權人丙○○○即被上訴人婆婆因
      向上訴人之母乙○○借款80萬元，已以該不動產設定80萬
      元之抵押權與乙○○，該80萬元借款尚未償還，堪以認定
      。
  (二)爭點二：乙○○有無將該抵押債權80萬元贈與讓與上訴人？
    被上訴人有無承擔其婆婆丙○○○前開抵押債務，並以系爭
    不動產為擔保設定第二順位抵押權80萬元與上訴人？
    (1)被上訴人主張：系爭不動產原為其婆婆丙○○○所有，因
      伊係原住民，可辦低利貸款，丙○○○遂將之移轉登記為
      伊名下，並委託乙○○辦理系爭不動產所有權移轉登記事
      宜，乙○○告訴伊需要二份印鑑證明、身分證原本及印鑑
      章，伊依其要求，交付所需證件，伊並無承擔丙○○○債
      務，亦無同意以系爭不動產設定80萬元抵押權與上訴人云
      云，為上訴人所否認，並以：丙○○○因競選失敗，無力
      清償80萬元抵押債務，乃於89年間與被上訴人同至伊住所
      ，向乙○○稱其媳婦即被上訴人為原住民，可向合作金庫
      申請優惠貸款，要將登記其名下之系爭不動產移轉所有權
      登記與被上訴人，因銀行只承作第一順位抵押權之貸款，
      拜託乙○○將抵押權塗銷，待合作金庫辦理被上訴人貸款
      並設定第一順位抵押權後，再依原設定金額即80萬元設定
      第二順位抵押權與乙○○，乙○○當時親自告知被上訴人
      與丙○○○辦理移轉所需之資料及相關情形，且因自覺年
      歲已大，乃與丙○○○及被上訴人談妥，將對丙○○○之
      債權贈與伊，改由伊為抵押權設定之債權人，並要求被上
      訴人領出印鑑證明供日後辦理抵押權設定登記之用，被上
      訴人請領2張印鑑證明交給乙○○後，乙○○便將其抵押
      權登記塗銷，再辦理本件抵押權設定登記。又被上訴人無
      償承受之系爭不動產，而系爭不動產原本設定第2順位抵
      押權80萬元予乙○○，當初被上訴人同意承擔丙○○○之
      債務，且辦理本件抵押權設定登記時，是委託被上訴人婆
      婆丙○○○代理申請登記等情，資為抗辯。經查：
      (1)系爭不動產原係被上訴人婆婆丙○○○所有，於移轉登
        記與被上訴人前已於86年5月21日及87年4月9日分別設
        定第一、二順位抵押權與台灣省合作金庫及上訴人之母
        乙○○，此有基隆市安樂地政事務所系爭不動產異動索
        引在卷可證（見原審卷第59、60頁、本院卷第42、43頁
        ），而丙○○○於89年2月14日將系爭不動產移轉所有
        權登記與被上訴人後，被上訴人旋於89年3月20日設定
        最高限額504萬元抵押權與合作金庫銀行，並向該銀行
        辦理抵押貸款，償還丙○○○原第一順位抵押權之貸款
        ，（見被上訴人96年7月23日所具答辯狀二(三)及本院卷
        第84至87頁戊○○放款帳務資料查詢單、借戶資料查詢
        單），乙○○亦於89年3月29日將其原設定之第二順位
        抵押權塗銷（見兩造不爭事項2.3.），使被上訴人上開
        設定與合作金庫銀行之最高限額抵押權成為第一順位，
        參以證人丁○○結證：「…丙○○○有拿房子設定抵押
        給乙○○，…那間房子後來移轉登記給他媳婦戊○○，
        房子移轉給戊○○時，戊○○有到我們事務所來，並拿
        印鑑證明給我，我有問她為何要印鑑證明，戊○○說提
        供印鑑證明是要辦理她們之間的債務設定抵押權用，…
        （問：甲○○要辦抵押權設定登記時，債務人戊○○的
        印鑑是何人蓋的？）是我蓋的，她（按即被上訴人）拿
        來我蓋，就是她們（按即被上訴人及其婆婆丙○○○）
        提供資料來，我就填寫送件…送件不是我送的，是丙○
        ○○送的。…我記得當時要辦理移轉登記，但資料多出
        印鑑證明，所以我就問她（按即被上訴人），如果她不
        知道要辦抵押權登記，為何要提供印鑑證明…」（見本
        院卷第192、193頁）。而被上訴人對於上開證人丁○○
        證言，並不否認，僅謂：我印鑑證明是交給何人，我忘
        了，但我記得是丁○○親自帶我到地政事務所辦理我婆
        婆房子移轉給我的過戶手續，她並沒有問過我，印鑑證
        明是要作何事等語。第以系爭不動產所有權由丙○○○
        移轉登記與被上訴人，係由被上訴人親自送件申請（見
        原審卷第91至96頁），而移轉所有權登記資料並無被上
        訴人之印鑑證明，如被上訴人不願設定系爭抵押權，渠
        要無不取回印鑑證明之理，再就證人丁○○證言與被上
        訴人對證言之反應陳述，相互勾稽，及被上訴人婆婆丙
        ○○○尚未清償上開抵押債務等情，與兩造間就系爭抵
        押權設定登記係由被上訴人婆婆丙○○○擔任申請代理
        人，代理兩造為系爭抵押權設定登記（見原審卷第33至
        37頁基隆市安樂地政事務所96年2月5日基安地所一字第
        0960001243號函及本院卷第45至48頁），併被上訴人所
        不爭執之上訴人於95年8月4日所寄與之基隆愛三路郵局
        第957號存證信函內載「通知書：台端於民國89年間與
        妳婆婆丙○○○將房屋座落基隆市○○○路65巷5號2樓
        移轉無償過戶給妳，同時妳承擔妳婆婆丙○○○之借款
        新台幣捌拾萬元，並同時提供設定抵押貸款登記在案。
        茲事隔多年，本人須要用錢，請於接函後15日內償還，
        否則依約定拍賣抵押物以茲受償。特此通知。聯絡電話
        （02）00000000」（見原審卷第77頁及本院卷第112至
        114頁）；上訴人並於95年10月間聲請原法院基隆簡易
        庭以95年度拍字第591號拍賣抵押物事件，於同月24日
        裁定就系爭不動產准予拍賣，被上訴人就該郵局存證信
        函及准予拍賣抵押物之裁定均未予爭執，及乙○○於另
        案原審法院95年度訴字第213號清償債務事件，被上訴
        人所具答辯狀亦稱：「原告（按即乙○○）並非被告戊
        ○○本件房地（按即系爭不動產）設定抵押之權利人…
        」（見本院卷147、148頁），亦未否認系爭抵押權之設
        定各情，綜合觀之，足認乙○○有將系爭80萬元之抵押
        債權讓與上訴人，且被上訴人並已承擔丙○○○該項債
        務，及被上訴人同意以系爭不動產設定第二順位抵押權
        80萬元與上訴人，上訴人前開抗辯，自可採信。
六、被上訴人另主張：上訴人之訴訟代理人即其母乙○○於原審
    96年2月13日言詞辯論時自認被上訴人並未積欠上訴人或上
    訴人母親任何款項（法官問：原告戊○○或是原告婆婆丙○
    ○○有無欠被告甲○○債務？答：沒有，是原告的婆婆欠我
    錢）；且上訴人之母乙○○於另案原審95年度訴字第213 號
    清償債務事件，主張被上訴人積欠其債務，經  鈞院95年度
    上易字第1007號判決駁回確定在案，而本件上訴人主張其繼
    受其母乙○○之債權，自應為上開確定判決之既判力所及，
    不得另行主張其對被上訴人之債權存在云云。然查，上訴人
    之母即其訴訟代理人乙○○於原審96年2月13日言詞辯論期
    日於法官問：「原告戊○○或是原告的婆婆丙○○○有無欠
    被告甲○○債務？」時，係答：「沒有，是原告的婆婆欠我
    錢。我是把我對丙○○○的債權贈與給我的兒子。（按即上
    訴人）」（見原審卷第44頁），其意係丙○○○欠伊錢，伊
    已將該債權贈與上訴人，並無被上訴人所云「自認被上訴人
    並未積欠上訴人或上訴人母親任何款項」，被上訴人斷章取
    義，自不足採；而另案原審法院95年度訴字第213號判決係
    認定被上訴人就其婆婆丙○○○對乙○○所負債務，並無民
    法第272條所定成立連帶債務之情形，且抵押債權人為訴外
    人甲○○（按即本件上訴人），非原告本人，被上訴人與系
    爭借貸無關，因而駁回乙○○對被上訴人連帶給付之請求（
    見本院卷第180頁背面），乙○○就該敗訴部分，並未上訴
    ，而告確定。至丙○○○就其敗訴部分，提起上訴，本院95
    年度上易字第1007號判決認其上訴無理由，駁回其上訴確定
    （見本院卷第182至184頁），並無認定被上訴人未承擔其婆
    婆丙○○○本件債務，亦無認定上訴人就本件抵押權對被上
    訴人不存在等情事，要無民事訴訟法第400條及第401條既判
    力效力及於本件之問題，被上訴人此部分主張，亦無可採。
七、綜上所述，被上訴人主張其未承擔丙○○○債務，亦未同意
    設定系爭抵押權云云各節，為不可採；上訴人抗辯為可採。
    原審未詳予勾稽，遽為被上訴人勝訴之判決，尚有未合，上
    訴意旨指摘原判決不當，求予廢棄改判，為有理由，爰由本
    院將原判決廢棄，改判如主文所示。
八、本件事證已臻明確，兩造其餘攻擊防禦方法及舉證，經核與
    判決之結果，不生影響，毋庸論述。另被上訴人於言詞辯論
    終結後之96年12月19日陳報狀提出之丙○○○對乙○○之清
    償完畢證明，核與本件無關，亦毋庸論述，併此敘明。
九、據上論結，本件上訴為有理由，爰依民事訴訟法第450條、
    第78條，判決如主文。
中　　華　　民　　國　　96　　年　　12　　月　　25　　日
                  民事第三庭
                        審判長法  官  林敬修
                              法  官  藍文祥
                              法  官  黃騰耀
正本係照原本作成。
不得上訴。
中　　華　　民　　國　　96　　年　　12　　月　　25　　日
　　　　　　　　　　　　　　　書記官  林麗觀
